最高法院刑事判決　　　　　　　　　　　　　　　九十三年度台上字第一三一四號
　　上　訴　人　台灣高等法院台中分院檢察署檢察官
　　被　　　告　甲○○
　　選任辯護人　鐘登科律師
右上訴人因被告違反貪污治罪條例案件，不服台灣高等法院台中分院中華民國九十二
年十二月十八日第二審判決（九十一年度上訴字第九六九號，起訴案號：台灣台中地
方法院檢察署九十年度偵字第一六三三０號），提起上訴，本院判決如左：
    主  文
原判決撤銷，發回台灣高等法院台中分院。
    理  由
本件原判決認定：被告甲○○自民國七十七年七月起，至八十四年八月一日止，受聘
擔任國立台灣大學醫學院附設醫院（下簡稱台大醫院）醫師，並依「國立台灣大學醫
學院附設醫院醫師不開業獎金實施要點」（下簡稱實施要點）之規定，簽署「國立台
灣大學醫學院附設醫院醫師領取不開業獎金承諾書」（下簡稱承諾書），其明知依上
開承諾書，應不得在外私自開業及兼業，始得按照上開實施要點向台大醫院具領不開
業獎金，竟意圖為自己不法所有，並基於概括犯意，未事先經台大醫院報備許可，自
八十四年五月二十七日起至同年七月二十九日止，每週六前往王錦飛開設位於台中縣
清水鎮鎮○街三十八號「清水王婦產科診所」，從事婦產科醫療業務，且隱瞞其在王
婦產科診所從事未經許可之院外診療業務之事實，致使台大醫院負責發放醫師不開業
獎金之承辦人員未查知而陷於錯誤，誤以為其未在外從事醫療業務，而依上開實施要
點按月發給不開業獎金，因而連續詐得不開業獎金新台幣（下同）九萬六千三百二十
一元等情。因而撤銷第一審論處被告以連續依據法令從事公務之人員，利用職務上之
機會，詐取財物罪刑之判決，並以被告詐取財物行為，非利用其為醫師之身分執行醫
療職務之機會為之，不成立（修正前）貪污治罪條例第五條第一項第二款之罪，變更
檢察官起訴所引該法條，改判論被告以連續意圖為自己不法之所有，以詐術使人將本
人之物交付罪，判處有期徒刑參月，及諭知如易科罰金之折算標準，並宣告緩刑貳年
，固非無見。
惟查：（一）修正前貪污治罪條例第五條第一項第二款之罪，祇須依據法律從事公務
之人員詐取財物，係利用職務上之機會為之，即克成立，並不以於執行職務上行為時
為之為必要。原判決理由內說明被告依法律或命令所賦予之職務為醫療業務，僅係單
純違反上開承諾書規定且未告知台大醫院其違規事實而領取不開業獎金，並非利用其
執行醫療業務之機會犯之，因認其上開犯行顯與其醫療職務無關，故不能遽以修正前
貪污治罪條例第五條第一項第二款之罪相繩，而變更公訴人之起訴法條，改論以刑法
第三百三十九條第一項之普通詐欺罪等旨，其論述已將職務上行為與職務上機會混為
一談，顯有誤會，即有適用法則不當之違誤。（二）原判決以台大醫院九十二年九月
二十六日（九十二）校附醫人字第九二００二一０三七四號函稱：「台大醫院醫師簽
立『不開業獎金承諾書』係配合會計年度，自當年七月一日起至次年六月三十日止，
被告自八十四年七月一日起至同年八月一日離職前，其最後簽署之『不開業獎金承諾
書』期間應為八十四年七月一日起至八十五年六月三十日止」等語，而認被告辯稱：
伊於八十四年七月起未再簽立承諾書云云，為不可採。然依卷內資料，被告之辭呈（
即離職請示單）係於八十四年五月三十一日即經其主任及人事單位簽註擬予同意，另
經由科主任於八十四年六月十四日批註「因職務交接需服務至七月三十一日」，並經
該院副院長批示如擬；其辭職生效日期為八十四年八月一日等情（詳原審卷(一)第二一
四頁所附台大醫院九十二年三月三日︽九十二︾校附醫人字第九二００二０一六０六
號函附之「離職請示單」及「台大醫院離職人員手續清單」影本）。則上開「不開業
獎金承諾書」係每年七月一日簽立，而被告既知已獲准即將於八十四年八月一日離職
，其前揭辯解是否全然不可採信？台大醫院雖函復稱：被告最後簽署之「不開業獎金
承諾書」期間應為八十四年七月一日起至八十五年六月三十日止云云，然該院既以無
法尋獲為由，無從提出被告所簽署之上開承諾書為憑，是否得以擬制方式推論事實，
即不無疑問。又台大醫院之醫師具領不開業獎金，是否必以事先簽署承諾書為前提要
件？在外執業之醫師如領取不開業獎金，得否因未簽署承諾書，而免其詐欺之罪責？
凡此因涉被告詐取不開業獎金之次數及數額計算之事實認定，並攸關適用法律之依據
，自應妥為調查及認定。原審未細心勾稽，遽行判決，殊嫌速斷。以上或為檢察官上
訴意旨所指摘，或為本院得依職權調查之事項，應認原判決有發回更審之原因。據上
論結，應依刑事訴訟法第三百九十七條、第四百零一條，判決如主文。
中　　　華　　　民　　　國　　九十三　　年　　　三　　　月　　 十五 　　日
                              最高法院刑事第九庭
                                  審判長法官  邵　燕　玲
                                        法官  陳　世　雄
                                        法官  惠　光　霞
                                        法官  石　木　欽
                                        法官  呂　丹　玉
      右正本證明與原本無異
                                              書  記  官
中　　　華　　　民　　　國　　九十三　　年　　　三　　　月　　二十二　　日
                                                                        Ａ
